ACORDAO-COMPLETO-2387637

ACÓRDÃO 1412/2020 ATA 19/2020 - PLENÁRIO

VISTOS, relatados e discutidos os embargos de declaração opostos por F. Sarmento Advogados Associados, Davi Lima Advocacia, Henrique Carvalho Advogados, Gomes Pereira Advogados, Queiroz Cavalcanti Advocacia e E.S Informática Ltda. em face do Acórdão 2553/2019-TCU-Plenário;
ACORDAM os Ministros do Tribunal de Contas da União, reunidos em sessão do Plenário, ante as razões expostas pelo Redator, em:
9.1. converter o julgamento em diligência, com fundamento no art. 116, § 1°, do Regimento Interno do TCU;
9.2. ordenar à Secretaria de Controle Externo da Educação (SecexEducação) que reavalie os contratos firmados entre os municípios elencados no subitem 9.1.1. do Acórdão 2553/2019-TCU-Plenário e as respectivas sociedades de advogados, considerando a natureza das ações impetradas em face da União, e promova o cotejamento das parcelas relativas às obrigações principais e aos juros de mora processuais e o valor efetivamente recebido pelos patronos por meio do destaque dos precatórios, nos termos indicados no voto que fundamenta este acórdão;
9.3. dar ciência desta deliberação aos embargantes.

Embargos de declaração interpostos contra acórdão que, entre outras medidas, determinou a autuação de processos de tomadas de contas especiais, com a citação solidária dos responsáveis, em processo de auditoria que teve por objetivo verificar a aplicação dos recursos dos precatórios do extinto Fundo de Manutenção e Desenvolvimento do Ensino Fundamental e de Valorização do Magistério (Fundef).

Aprecia-se nesta oportunidade embargos de declaração opostos por F. Sarmento Advogados Associados, Davi Lima Advocacia, Henrique Carvalho Advogados, Gomes Pereira Advogados, Queiroz Cavalcanti Advocacia e E.S Informática Ltda. em face do Acórdão 2.553/2019Plenário, da relatoria do eminente ministro Walton Alencar Rodrigues.
O digno relator propõe em seu voto o conhecimento do recurso e a sua rejeição, pois ausentes os pressupostos para integração da deliberação embargada. O relator enfatiza que, por se tratar de decisão que determinou a instauração de tomada de contas especial, a ampla defesa e o contraditório serão efetivamente garantidos no processo que será instaurado. Além disso, as demais medidas preliminares aduzidas pelos recorrentes, audiência e/ou oitiva, não se aplicariam à hipótese dos autos. Por fim, seria descabida o chamamento da União nestes autos.
É cediço que o objetivo desta espécie recursal é sanar eventuais omissões, obscuridades ou contradições, não devendo ser manejada para rediscussão de mérito, o que representaria, na prática, a possibilidade de repetição de um mesmo recurso, ferindo os princípios da singularidade, da isonomia e da celeridade processual. Os embargos declaratórios devem ter como fundamentação a obscuridade (falta de clareza na redação do julgado) , contradição (existência de proposições inconciliáveis entre si) e omissão (falta de pronunciamento judicial sobre matéria que deveria ter sido apreciada pelo juiz) (Acórdão 1.218/2015-Plenário, relator Ministro Bruno Dantas) .
Por outro lado, admite-se, excepcionalmente, a utilização de embargos de declaração para correção de premissa equivocada, com base em erro de fato, sobre a qual tenha-se fundado o acórdão recorrido, dando-lhes efeitos infringentes. Nesse sentido, os Acórdãos 61/2015, 2.883/2015, ambos do Plenário, e o Acórdão 5.252/2018-Primeira Câmara.
Embora o encaminhamento alvitrado pelo nobre relator seja aquele frequentemente adotado por este Tribunal em recursos que atacam a decisão de converter os autos em tomada de contas especial, entendo existirem aspectos que distinguem o caso tratado nestes autos dos demais.
Refiro-me especificamente aos argumentos aduzidos pelos embargantes em sede de memorial que foi entregue em meu gabinete, bem como de subsídios fornecidos pelo Conselho Federal da Ordem dos Advogados do Brasil.
De acordo com os memoriais, os juros de mora não possuiriam a mesma natureza da obrigação principal e sim caráter indenizatório. Essa tese encontraria substrato em acórdãos proferidos pelo Superior Tribunal de Justiça (STJ) , em sede de recurso especial, a exemplo da decisão proferida no REsp 1.239.203, reafirmada no REsp 1.451.876.
Segundo os embargantes, os juros de mora legais equivalem à atribuição de ônus decorrente do descumprimento voluntário de obrigação, com a finalidade de indenizar o autor por um conjunto de custos por ele assumidos ao longo do tempo. Tais parcelas inexistiriam sem a correspondente ação judicial.
Argumentam que a atuação dos causídicos constituídos pelo município teria, na verdade, majorado as verbas devidas ao município, visto que os juros de mora foram acrescidos em virtude da ação judicial. Portanto, sustentam que o destaque de honorários realizados sob a parcela moratória e até o limite de seu valor não ocasionaria dano ao erário. Enfatizam que os juros de mora compõem 60% dos valores inscritos em precatórios que serão repassados aos municípios.
Assim, no entender dos embargantes, este Tribunal deve reconhecer a distinção de tratamento entre as parcelas que compõem o precatório sobre o qual se pleiteou o destaque de honorários.
Nesse sentido, arrematam que não existe regramento ou vedação acerca da destinação da parcela concernente aos juros, visto que a norma que supostamente vincularia a obrigação principal à finalidade educação, o art. 60 do ADCT, nada diz sobre a destinação dos complementos em questão.
Por fim, requerem o reconhecimento, ao menos subsidiariamente, do destaque de honorários sobre a parcela equivalente aos juros moratórios.
Valho-me ainda das valiosas considerações apresentadas pelo Conselho Federal da Ordem dos Advogados do Brasil, consubstanciadas em decisões e discussões sobre essa matéria ocorridas no Supremo Tribunal Federal, em sede do julgamento do SL 1.186-MC-ED, bem como em parecer da lavra do ilustre Ministro aposentado da Suprema Corte, Dr. Ilmar Galvão, e do professor Dr. Jorge Octávio Lavocat Galvão.
Em suma, o Conselho postula a necessidade de que este Tribunal diferencie: (i) as execuções provenientes de ações de conhecimento manejadas pelos próprios advogados quando a tese jurídica sobre a base de cálculo das verbas de complementação sequer estava pacificada; e (ii) as execuções baseadas em título coletivo já obtido pelo Ministério Público Federal em sede de ação civil pública.
Além de diferenciar tais situações, defende, na mesma linha dos embargantes, mas com fundamento no mencionado parecer, que " (1) Os honorários advocatícios são independentes da natureza jurídica do bem da vida almejado ou do crédito principal, nascendo como direito autônomo do advogado quando do ajuizamento da ação; (2) Os juros de mora não se confundem com o valor principal, representando acréscimo patrimonial nascido da interpelação judicial efetuada pela citação válida, com natureza jurídica própria, de ordem indenizatória, diferentemente da verba principal nos casos, de natureza compensatória; (3) Os juros de mora podem ser utilizados para arcar com os honorários advocatícios contratuais ajustados com os advogados". Entendo assistir razão aos embargantes.
Com efeito, os acórdãos 1.824/2017-Plenário (integrado pelo acórdão 1.962/2017Plenário) e 2.866/2018-Plenário, da lavra do eminente Ministro Walton Alencar Rodrigues, delinearam as condições a que se sujeita a aplicação dos recursos provenientes da complementação da União ao Fundef/Fundeb, ainda que oriundos de sentença judicial.
Por força das disposições contidas no art. 60 do ADCT e do art. 23 da Lei 11.494/2007, tais recursos devem ser aplicados exclusivamente na manutenção e desenvolvimento da educação básica, sob pena de promover desvinculação em clara afronta à Constituição.
No entanto, primeiro, por questão de justiça, é preciso reconhecer essa questão particular dos advogados que laboraram desde o princípio nesses processos que questionavam a complementação de verbas do Fundef devidas pela União aos municípios.
Segundo, é preciso reconhecer que as vinculações decorrentes dos dispositivos constitucionais e legais aplicáveis não atingem os recursos decorrentes dos juros de mora legais acrescidos às verbas constitucionalmente gravadas dada a natureza distinta de tais parcelas.
O STJ já reconheceu em diversos julgados que o novo código civil expressou a natureza indenizatória dos juros de mora. Se na perspectiva do devedor esses acréscimos constituem sanção pelo não cumprimento de uma obrigação pactuada, sob a ótica do credor os moratórios constituem indenização, visto que se prestam a afastar os prejuízos derivados da mora do devedor.
No Resp 1.703.697/PE, o STJ decidiu que "os recursos do FUNDEF/FUNDEB encontram-se constitucional e legalmente vinculados a uma destinação específica, sendo vedada a sua utilização em despesa diversa da manutenção e desenvolvimento da educação básica (...) inexiste possibilidade jurídica de aplicação do art. 22, § 4º, da Lei n. 8.906/1994".
Embora tal julgado tenha sido trazido pelo eminente relator em outros processos análogos ao que ora se examina, observo que ele não adentrou na questão que distingue os advogados que atuam desde as ações de conhecimento daqueles que ingressaram tão somente com as ações de execução fundada em título executivo obtido na Ação Civil Pública proposta pelo MPF, tampouco na distinção entre a obrigação principal e os juros moratórios.
No meu entender, recomposta a obrigação original ao Fundef/Fundeb, atualizada monetariamente, não há que se falar em vinculação da parcela correspondente aos juros de mora aos aludidos fundos e, consequentemente, da existência de dano ao erário. É preciso, também, levar em consideração o momento em que os escritórios afetados pela decisão recorrida efetivamente passaram a patrocinar as causas.
Portanto, o deslinde dessa celeuma passa pela reavaliação dos contratos firmados entre os municípios e as sociedades de advogados, da natureza das ações judiciais impetradas, bem como com o cotejamento das parcelas relativas às obrigações principais e aos juros de mora processuais e o valor efetivamente recebido pelos patronos por meio do destaque dos precatórios.
Sem essas informações, não há como se afirmar a existência de um dos pressupostos para a instauração de tomada de contas especial, a existência de dano ao erário. Trata-se, portanto, de questão prejudicial ao julgamento de mérito do recurso, vez que a decisão embargada pode ter se fundado em premissa equivocada.
Desse modo, sugiro, previamente ao julgamento destes embargos, a conversão do julgamento em diligência, com fulcro no art. 116, §1° do Regimento Interno, colhendo as informações necessárias, com a posterior instrução do feito, considerando as questões indicadas neste voto, a fim de demonstrar efetivamente a existência dos pressupostos para instaurar tomada de contas especial.
TCU, Sala das Sessões , em 3 de junho de 2020.
Ministro BRUNO DANTAS
Redator

3. Interessados/Responsáveis/Recorrentes:
3.1. Interessado: Secretaria de Controle Externo do TCU/AL (00.414.607/0002-07).
3.2. Responsáveis: Adelmo Moreira Calheiros (XXX.739.194-XX); Aluizio Alves Filho (XXX.566.194-XX); Antonio Gomes de Melo Neto (XXX.127.904-XX); Castro e Dantas Advogados (10.785.405/0001-36); Celia Maria Barbosa Rocha (XXX.977.958-XX); Data Venia Consultoria Ltda. (35.369.529/0001-61); Davi Lima Advocacia (06.014.214/0001-01); F. Sarmento Advogados Associados (05.121.366/0001-32); Gomes Pereira Advogados (07.270.919/0001-44); Henrique Carvalho Advogados (10.833.351/0001-37); Jarbas Maya de Omena Filho (XXX.756.114-XX); José Pacheco Filho (XXX.548.834-XX); João José Pereira Filho (XXX.910.164-XX); Luiz Emilio Duarte de Omena (XXX.589.094-XX); Luiz Eustaquio Silveira Moreira Filho (XXX.750.504-XX); Monteiro e Monteiro Advogados Associados (35.542.612/0001-90); Moura e Carrico Advogados (08.274.238/0001-17); Pedro Henrique de Jesus Pereira (XXX.584.894-XX); Queiroz Cavalcanti - Advocacia (02.636.065/0001-53); Vania Oiticica Pinto Guedes de Paiva Scavuzzi de Carvalho (XXX.039.004-XX); e S Informatica Ltda. (02.093.296/0001-68).
3.3. Recorrentes: F. Sarmento Advogados Associados (05.121.366/0001-32); Davi Lima Advocacia (06.014.214/0001-01); Henrique Carvalho Advogados (10.833.351/0001-37); Queiroz Cavalcanti - Advocacia (02.636.065/0001-53); e S Informatica Ltda. (02.093.296/0001-68).

BRUNO DANTAS

13.1. Ministros presentes: José Mucio Monteiro (Presidente), Walton Alencar Rodrigues (Relator), Benjamin Zymler, Augusto Nardes, Aroldo Cedraz, Raimundo Carreiro, Ana Arraes, Bruno Dantas (Redator) e Vital do Rêgo.
13.2. Ministros com voto vencido: Walton Alencar Rodrigues (Relator), Benjamin Zymler e Ana Arraes.
13.3. Ministros-Substitutos presentes: Augusto Sherman Cavalcanti, Marcos Bemquerer Costa, André Luís de Carvalho e Weder de Oliveira.

WALTON ALENCAR RODRIGUES

Ministro Walton Alencar Rodrigues.

Cuida-se de embargos de declaração (peça 240) opostos por F. Sarmento Advogados Associados, Davi Lima Advocacia, Henrique Carvalho Advogados, Gomes Pereira Advogados, Queiroz Cavalcanti Advocacia e E.S Informática Ltda. em face do Acórdão 2553/2019-TCU-Plenário (peça 221) , que, dentre outras medidas, determinou a autuação de processos de tomadas de contas especiais, com a citação solidária dos gestores signatários dos contratos advocatícios e dos escritórios/profissionais contratados. 
 Em síntese, os embargantes alegam haver omissão na decisão e sua nulidade em razão da não realização de "audiência/oitiva prévia" e, portanto, ofensa às garantias do contraditório e da ampla defesa, fundamentando sua pretensão nos arts. 43, inciso II, e 47, da Lei 8.443/1992, 250, incisos IV e V, e 252, do RI/TCU. 
Destacam não se tratar de procedimento de caráter geral e abstrato, mas de fiscalização de contratos e sujeitos específicos, com determinação de efeito concreto para recolhimento dos valores recebidos a título de honorários advocatícios.
Os embargantes alegam, ainda, que a União deveria ser chamada aos autos, pois "se assenhorou de parcelas substanciais" dos recursos recebidos a título de honorários advocatícios, por meio de tributos ou outras formas, e, portanto, deveriam ser cobrados apenas dos valores líquidos correspondentes ao proveito efetivamente auferido após os recolhimentos tributários.   
 Ao final, os embargantes requerem a anulação da deliberação com a abertura de prazo para apresentação de razões de justificativa e a inclusão da União no presente feito na condição de responsável.
É o relatório.

Pedro Marcelo da Costa Mota (10.439/OAB-AL), Gessica Fernanda Borges Miotto (43.775/OAB-DF), e outros.

Não atuou.

AUDITORIA. PRECATÓRIOS DO EXTINTO FUNDO DE MANUTENÇÃO E DESENVOLVIMENTO DO ENSINO FUNDAMENTAL E DE VALORIZAÇÃO DO MAGISTÉRIO (FUNDEF). MUNICÍPIOS DE ALAGOAS. PAGAMENTOS INDEVIDOS DE HONORÁRIOS ADVOCATÍCIOS E DE RATEIOS AOS PROFISSIONAIS DA EDUCAÇÃO. DETERMINAÇÃO PARA AUTUAÇÃO DE TOMADAS DE CONTAS ESPECIAIS. PAGAMENTO DE CONTRIBUIÇÕES SOCIAIS. NECESSIDADE DE RECOMPOSIÇÃO DA CONTA ESPECÍFICA DOS PRECATÓRIOS DO FUNDEF. EMBARGOS DE DECLARAÇÃO. ALEGAÇÃO DE OMISSÃO. ACOLHIMENTO DOS EMBARGOS PARA CONVERTER O PROCESSO EM DILIGÊNCIA. MEDIDAS ACESSÓRIAS.

RELATÓRIO DE AUDITORIA (RA)

Secretaria de Controle Externo da Educação (SecexEducação).

Conheço dos embargos de declaração opostos por F. Sarmento Advogados Associados, Davi Lima Advocacia, Henrique Carvalho Advogados, Gomes Pereira Advogados, Queiroz Cavalcanti Advocacia e E.S Informática Ltda. em face do Acórdão 2553/2019-TCU-Plenário, por preencherem os requisitos atinentes à espécie. 
No mérito, é pacífico, no TCU, o entendimento de que a decisão preliminar que determina a instauração de tomada de contas especial (TCE) e a citação dos responsáveis não causa sucumbência, tampouco fere direito subjetivo, motivo pelo qual, com exceção da possibilidade de oposição de embargos de declaração, é irrecorrível, consoante expressa previsão regimental:
Art. 279. Ressalvada hipótese de embargos de declaração, não cabe recurso de decisão que rejeitar alegações de defesa, converter processo em tomada de contas especial ou determinar sua instauração, ou ainda que determinar a realização de citação, audiência, diligência ou fiscalização. 
Nesse caso, a ampla defesa e o contraditório são efetivamente garantidos após a instauração da TCE, com a citação dos responsáveis (art. 202, incisos I e II, do RI/TCU) , não havendo nenhuma previsão regimental da necessidade de oitiva ou audiência previamente à instauração.
Os mencionados incisos IV e V, do art. 250, do RI/TCU, referem-se, respectivamente, à necessidade de audiência do responsável antes da aplicação de sanção em processo de fiscalização (assim como o art. 43, II, da Lei 8.443/1992) e de oitiva de terceiro anteriormente a decisão que acarrete a desconstituição de ato ou contrato em seu desfavor. 
A alegação da necessidade de chamamento da União aos autos, tendo em vista que os escritórios de advocacia recolheram tributos a partir do recebimento dos honorários advocatícios, é descabida. Não cabe ao TCU perquirir a destinação dada, pelos responsáveis, aos recursos federais por eles indevidamente apropriados, cabendo-lhes, exclusivamente, caso desejem, a adoção das medidas futuras necessárias para a compensação/restituição dos tributos recolhidos após a devolução total do débito imputado por esta Corte.
No que tange à preocupação dos embargantes em ocuparem o polo passivo de tomadas de contas especiais, sem causa ou motivação jurídica, colocando em suspeita suas alegadas corretas atuações, "chamuscando reputações ilibadas conquistadas as custas de trabalho árduo, sério, honesto e competente", tendo logrado vultosos recursos financeiros em favor dos municípios, entendo que tal inquietação poderia ser sido mais eficaz se tivesse surgido em momento anterior e impedido a apropriação, pelos recorrentes, como apurado na auditoria, de milhões de reais constitucionalmente destinados à educação pública, já tão combalida.
Ante o exposto, rejeito os presentes embargos de declaração. 
TCU, Sala das Sessões Ministro Luciano Brandão Alves de Souza, em 3 de junho de 2020.
WALTON ALENCAR RODRIGUES 
Relator